台灣台中地方法院刑事判決　　　　　　　　　　　　　九十三年度易字第五二二號
　　公　訴　人　台灣台中地方法院檢察署檢察官
　　被　　　告　甲○○
　　選任辯護人　 朱逸群律師
右列被告因重利案件，經檢察官提起公訴（九十二年度偵字第一三一四七、一五五六
五、一七一九三號），本院判決如左：
    主  文
甲○○連續乘他人急迫貸以金錢，而取得與原本顯不相當之重利，處有期徒刑參月，
，如易科罰金，以參佰元折算壹日。
    事實及理由
一、甲○○與乙○○○、丙○○均係認識數年之友人，詎甲○○仍基於重利之概括犯
    意，乘乙○○○、丙○○急需用錢之際，連續於附表所示之借款時間，在其住處
    借款予乙○○○、丙○○，並約定相當於年利率百分之一百二十至百分之二百四
    十不等之利息，且以交付本金同時預扣利息及開立票據之方式，取得與原本顯不
    相當之重利（詳細借款人、借款時間、借款金額、約定利率、已收取之利息、借
    款人簽發之本票等均如附表各該編號所示）。嗣於九十二年六月三十日十八時許
    ，甲○○在台中縣大甲鎮○○路三二五巷八號住處為警當場查獲，並扣得如附表
    所示之本票等物品。
二、訊據被告甲○○除辯稱附表編號四實際借款人為乙○○○，又各該借款人並未有
    急迫之情形外，就前揭事實均坦承不諱。經查：
（一）右揭事實，業據被告於本院坦承如附表所示貸予款項並約定進而收取重利等情
      ，核與證人乙○○○、丙○○於本院證述情節大致相符，並有如附表所示各該
      借款人簽發之票據及書證在卷可稽。
（二）被告雖以前詞置辯，惟查：
  １、被告於警詢及檢察官偵訊中均明確供稱確有借款三十萬元予證人丙○○等語（
      九十二年度偵字第一七一九三號卷第十頁、二十八頁），核與證人丙○○於警
      詢及檢察官偵訊時證述情節相符（同前卷第七、三十三頁），並有如附表編號
      四所示證人丙○○為發票人之本票二紙扣案可稽，被告辯稱丙○○非實際借款
      人云云顯不足採。
  ２、被告既係以如附表所示之方式計算利息，顯已超過民法第二百零五條所規定週
      年百分之二十之法定利率甚鉅，自屬取得與原本顯不相當之重利。又證人乙○○○、丙○○於本院明確證稱：伊等係因需款孔急，始向被告借款等語（本院
      卷第八十五、八十七頁），參酌近年來我國金融機構融資管道甚多，苟無急迫
      情事，一般人要無願負擔高額利率，率向他人借款之必要，堪認證人乙○○○
      、丙○○於借款之初，顯有急迫之情形。
  ３、按票據係有價證券，被告如附表編號四部分既已與證人丙○○約定重利，嗣並
      取得如附表編號四所示二十萬元支付利息用之本票，則被告即屬已取得重利，
      縱本票嗣未兌現，仍無礙於被告重利罪之成立。
三、核被告甲○○所為，係刑法第三百四十四條之重利罪。被告先後多次犯行，時間
    緊接，犯罪構成要件相同，顯係基於概括之犯意反覆為之，為連續犯，爰依刑法
    第五十六條之規定以一罪論，並加重其刑。公訴人起訴事實雖未敘及如附表編號
    二所示之犯行，然該部分事實與公訴人起訴之犯罪事實既具有連續犯之裁判上一
    罪關係已如前述，應為起訴效力所及，本院自應併予審究。爰審酌被告犯罪之動
    機、目的、手段，犯罪後坦承大部分犯行等一切情狀，量處如主文所示之刑，並
    諭知易科罰金之折算標準。
四、公訴意旨另略以：被告就附表編號四部分之借款金額應為八十萬元等語。按犯罪
    事實應依證據認定之，無證據不得認定犯罪事實；又不能證明被告犯罪者，應諭
    知無罪之判決，刑事訴訟法第一百五十四條第二項、第三百零一條第一項分別定
    有明文。又認定不利於被告之事實，須依積極證據，苟積極證據不足為不利於被
    告事實之認定時，即應為有利於被告之認定，更不必有何有利之證據（最高法院
    三十年上字第八一六號判例參照）。查證人丙○○於警詢證稱：「我大約於二年
    前向甲○○借貸新台幣八十萬元....  當初借貸時簽立支票一張面額新台幣五十
    萬元，另一張本票面額新台幣三十萬元」（九十二年度偵字第一七一九三號卷第
    七頁），次於檢察官偵訊時證稱：「八十九年跟她（甲○○）借過一次金額五十
    萬元，九十年借八十萬元，第三次是大約九十年借十萬元」（同前偵卷第三十三
    頁），又於本院審理中證稱：「八十九年借過一次五十萬元，..... 五十萬元目
    前已還被告..。後來我又向被告借二十萬元、十萬」等語，經核證人就借款之次
    數、總金額等迭有不同之供述，再證人丙○○於本院固庭呈本票二紙（本院卷第
    九十七、九十八頁），惟該本票並無受款人之記載，是自難以證人丙○○前揭證
    詞，逕為被告不利之認定，是因認被告就附表四超過三十萬元部分之犯罪尚屬不
    能證明，原應為其無罪之諭知，惟此部分與前揭論罪科刑即附表四部分，有實質
    上一罪之關係，爰不另為無罪之諭知。
據上論斷，應依刑事訴訟法第二百九十九條第一項前段，刑法第五十六條、第三百四
十四條、第四十一條第一項前段，罰金罰鍰提高標準條例第一條前段、第二條，判決
如主文。
中      華      民      國      九十三     年    七    月  二十七       日
                                台灣台中地方法院刑事第十一庭
                                    審判長  法  官  蔡名曜
                                            法  官  蔡美華
                                            法  官  郭書豪
右正本證明與原本無異。
如不服本判決，應於送達後十日內向本院提出上訴狀 （須附繕本） ，上訴於台灣高
法院台中分院。
                                            書記官
中      華      民      國      九十三      年    七  月    二十七      日
附錄法條：
刑法第三百四十四條：
乘他人急迫、輕率或無經驗貸以金錢或其他物品，而取得與原本顯不相當之重利者，
處一年以下有期徒刑、拘役或科或併科一千元以下罰金。
附表
┌──┬────┬────────┬──────┬─────┬──────
│編號│被 害 人│借  款  時  間  │借 款 金 額 │約定年利率│已收取之利息
│    │        │                │            │          │
│    │        │                │            │          │
├──┼────┼────────┼──────┼─────┼──────
│ 一 │乙○○○│九十一年八月五日│三百萬元    │120%（月息│九十萬元（含
│    │        │                │            │百分之十）│編號二部分）
│    │        │          │            │          │
│    │        │                │            │          │被告供述：
│    │        │                │            │          │借款四百五十
│    │        │                │            │          │萬（含另筆一
│    │        │                │            │          │百五十萬元，
│    │        │                │            │          │即編號二部分
│    │        │                │            │          │）。利息計息
│    │        │                │            │          │期間為九十一
│    │        │                │            │          │年八月五日至
│    │        │                │            │          │十月五日，計
│    │        │                │            │          │九十萬元（本
│    │        │                │            │          │院卷第二五、
│    │        │                │            │          │二六、五七頁
│    │        │                │            ││）。
│    │        │                │            │          │
│    │        │                │            │          │
│    │        │                │            │          │
│    │        │                │            │          │
│    │        │                │            │          │
│    │        │                │            │          │
│    │        │                │            │          │
│    │        │                │            │          │
│    │        │                │            │          │
│    │        │                │            │          │
│    │        │                │            │          │
│    │        │                │            │          │
│    │        │                │            │          │
│    │        │              │            │          │
│    │        │                │            │          │
│    │        │                │            │          │
│    │        │                │            │          │
│    │        │                │            │          │
│    │        │                │            │          │
│    │        │                │            │          │
│    │        │                │            │          │
│    │        │                │            │          │
├──┼────┼────────┼──────┤          │
│二  │同右    │九十一年八月五日│一百五十萬元│          │
│    │        │                │            │          │
│    │        │                │(一)被告供述－│          │
│    │        │                │本院卷第二十│    │
│    │        │                │五、二十六、│          │
│    │        │                │八十五頁。  │          │
│    │        │                │            │          │
├──┼────┼────────┼──────┼─────┼──────
│三  │同右    │九十二年一月十日│一百五十萬元│240%（借款│預扣利息十五
│    │        │                │            │一百五十萬│萬元
│    │        │                │            │，利息半個│
│    │        │                │            │月十五萬元│
│    │        │                │            │）        │
│    │        │                │            │          │
│    │        │                │            │          │
│    │        │                │            │          │
│    │        │                │            │          │
│    ││                │            │          │
│    │        │                │            │          │
│    │        │                │            │          │
│    │        │                │            │          │
│    │        │                │            │          │
├──┼────┼────────┼──────┼─────┼──────
│四  │丙○○  │九十年間        │三十萬元    │120%（每十│二十萬元本票
│    │        │                │            │萬元月息一│一張
│    │        │                │            │萬元）    │
│    │        │                │            │          │(一)被告供述：
│    │        │                │            │          │有約定利息，
│    │        │                │            │          │惟僅於九十一
│    │        │                │            │          │年八月間收取
│    │        │                │            │        │二十萬本票作
│    │        │                │            │          │為利息。－本
│    │        │                │            │          │院卷第二十八
│    │        │                │            │          │、五十七頁。
└──┴────┴────────┴──────┴─────┴──────
